臺灣高等法院臺南分院刑事判決
111年度上訴字第310號
上  訴  人  
即  被  告  謝烈  

選任辯護人  王正明律師
上列上訴人因偽造文書等案件，不服臺灣嘉義地方法院110年度
訴字第319號中華民國111年1月5日第一審判決（起訴案號：臺灣
嘉義地方檢察署110年度偵字第1709號），提起上訴，本院判決
如下：
    主  文
原判決撤銷。
謝烈犯行使偽造私文書罪，處有期徒刑柒月；又犯行使偽造私文
書罪，處有期徒刑壹年貳月，應執行有期徒刑壹年陸月，緩刑肆
年。
    事  實
一、謝烈於民國101年間，擔任國泰人壽保險股份有限公司（下
    稱國泰人壽公司）嘉泰慶泰推展處之業務專員，因投資股票
    失利，週轉不靈，竟意圖為自己不法之所有，基於行使偽造
    私文書及詐欺取財之犯意，分別為下列詐取保險費的行為：
  ㈠101年8月下旬某日，在林陳秀月位在嘉義市○○路000號住處，
    向林陳秀月佯稱出售國泰人壽公司之年金儲蓄險（公司無此
    種保險，是謝烈自己編造的），使林陳秀月誤信為真，同意
    購買該保險新臺幣（下同）96萬元，並於101年8月28日中午
    某時，在其上開住處，簽發面額96萬元支票1張交給謝烈，
    謝烈即於101年8月30日，以其所申設嘉義市農會吳鳳分部帳
    號00-0000000號帳戶提示兌現該支票後，再於101年9月初某
    日，在其位在嘉義市○區○○街00巷00○00號住處，偽造保單號
    碼為0000000000號之國泰人壽公司保險單1份（下稱甲保單
    ）後，在林陳秀月住處，將偽造之甲保單交給林陳秀月而行
    使，足以生損害於國泰人壽公司及林陳秀月。
  ㈡101年10月底某日，在李美玉位於臺中市○區○○街000巷0○0號
    住處，向李美玉佯稱出售國泰人壽公司之年金儲蓄險（公司
    無此種保險，是謝烈自己編造的），致李美玉陷於錯誤，同
    意購買該保險288萬元，並於101年10月31日，匯款288萬元
    至謝烈所申設國泰世華商業銀行（下稱國泰世華銀行）嘉泰
    分行帳號000000000000號帳戶，謝烈再於101年11月(起訴書
    誤載為10月)中旬某日，在其住處，偽造保單號碼為0000000
    000號之國泰人壽公司保險單1份（下稱乙保單）後，在上開
    李美玉住處，將偽造之乙保單交給李美玉而行使，足以生損
    害於國泰人壽公司及李美玉。嗣因李美玉撥打電話至國泰人
    壽公司查詢乙保單事宜，國泰人壽公司始悉上情。
二、案經國泰人壽公司訴請檢察官偵查起訴。
    理  由
一、上揭犯罪事實，業據被告於偵查、原審及本院審理時坦承不
    諱(見偵卷第21-22頁、原審卷第115頁、本院卷第72頁)，核
    與告訴代理人陳家富、被害人林陳秀月、李美玉於偵查中之
    指述相符（見偵卷第28-29頁），並有偽造的甲、乙保單各1
    份(見原審卷第37、39、53、55頁)、林陳秀月所申設帳戶交
    易明細表、96萬元支票影本、被告農會帳戶交易明細表(見
    偵卷第9、30、33頁)、李美玉申設帳戶存摺照片2張、被告
    國泰世華銀行帳戶交易明細表(見偵卷第13、14頁、48頁)以
    及被告書立之切結書可資佐證（見偵卷第3、4 頁)，堪認被
    告之自白與事實相符而可採信，本件事證明確，被告犯行堪
    以認定，應依法論科。
二、論罪：
  ㈠被告行為後，刑法第339條第1項於103年6月18日修正為：「
    意圖為自己或第三人不法之所有，以詐術使人將本人或第三
    人之物交付者，處5年以下有期徒刑、拘役或科或併科50萬
    元以下罰金」，將原條文之罰金刑即1千元以下罰金(依刑法
    施行法第1條之1規定，換算為新臺幣3萬元)，提高至新臺幣
    50萬元，比較新舊法的結果，新法未較有利於被告，爰依刑
    法第2條第1項的規定，適用行為時的舊法。
  ㈡被告前開2次行為，均係犯刑法第210 條、第216 條之行使偽
    造私文書罪，及修正前同法第339 條第1 項之詐欺取財罪。
    被告偽造保險單的低度行為，應為行使的高度行為所吸收，
    不另論罪。
  ㈢刑法上一行為而觸犯數罪名之想像競合犯，其存在之目的，
    在於避免對於同一不法要素過度評價，因此，如果行為人因
    為要從事特定犯罪而為其他犯罪行為，雖該數罪的行為時間
    、地點，在自然意義上非完全一致，然就事件整體過程予以
    客觀觀察後，若形式上獨立之行為，彼此之間具有全部或一
    部不可割之一致性或事理上之關聯性，且犯罪目的單一，依
    一般社會通念，認應評價為一行為較為適宜，此時自應適用
    想像競合犯論以一罪，方符合刑罰公平原則（最高法院106
    年度台上字第669號判決意旨參照）。被告於事實欄一㈠、㈡
    之詐欺取財行為與行使偽造私文書行為，在時序上固然有先
    後(即先謊稱出售保險，取得保險費後，方偽造保險單等文
    書持以行使)，於自然意義上並非完全一致，但被告前開犯
    罪之目的，顯然是藉由謊稱招攬保險之方式詐取財物供自己
    使用，其相關行使偽造保險單的犯罪行為，犯罪目的亦屬同
    一，且是詐騙過程中為取信被害人用以避免查覺其犯行所需
    伴隨而為之犯行，相互間具有極大之事理上關聯性，依一般
    社會通念，自應評價為一行為，方不至於過度評價、符合刑
    罰公平原則。是被告於事實欄一㈠、㈡，分別係以一行為同時
    觸犯詐欺取財罪及行使偽造私文書罪，均為想像競合犯，應
    依刑法第55條前段規定，分別從重論以行使偽造私文書罪；
    被告所犯2行使偽造私文書罪，時間不同、對象不同，顯然
    是基於不同的犯意而為之，自應分論併罰。　　
三、撤銷改判的理由：
　㈠原審以被告罪證明確，予以論科，固非無見。惟查，被告於
    原審判決後已經與被害人公司達成和解，有協議書可稽（見
    本院卷第77頁），此為有利於被告之量刑因子，原審未及審
    酌，自有未洽，被告以其與被害人公司達成和解，原審量刑
    過重為由提起上訴，為有理由，則原審判決即屬無可維持，
    應由本院予以撤銷改判。
　㈡茲審酌被告無前科的素行，其為被害公司業務專員，負責招
    攬保險及向客戶收取保險費，卻因投資股票失利，週轉不靈
    ，而騙取保費供己使用，影響林陳秀月、李美玉參加保險獲
    得保障之權益，亦破壞保戶對被害公司的信賴關係，實值非
    難，被告詐得款項分別為96萬元及288萬元，金額甚鉅，其
    自陳專科畢業的智識程度，已婚，育有3名子女，均已成年
    ，其現以打零工為業，月收入約1萬多元的家庭、經濟狀況
    及其犯後坦承犯行，態度尚稱良好，且與被害公司達成和解
    ，已先給付50萬元，餘分175期給付，並提供不動產設定抵
    押權給被害公司，展現相當之誠意，被害公司亦表示願給被
    告機會（見本院卷第73頁）等一切情狀，分別量處如主文第
    2項所示之刑，並審酌其2次犯行的時間接近，行為態樣相同
    ，定其應執行刑如主文所示。
　㈢沒收部分：
　　被告雖分別詐得保險費96萬元及288萬元，然其嗣與被害公
    司達成和解，已先賠償部分金額，已如上述，則若再對之沒
    收追徵，顯有過苛之虞，依刑法第38條之2第2項規定，爰不
    予沒收追徵之；又被告偽造之2份保險單，已交付林陳秀月
    、李美玉，嗣由被害公司賠償林陳秀月、李美玉後取回，當
    非被告所有，亦不予宣告沒收。
四、緩刑的理由：
　  被告未曾因故意犯罪受有期徒刑以上刑之宣告，有其前案紀
    錄表在卷可參，其係因一時失慮而犯罪，然於本院審理時已
    與被害公司成立和解，且先賠償50萬元，其餘款項則分期清
    償，並提供不動產設定抵押權給被害公司等情，已如上述，
    是被告已展現相當之誠意，而被害公司代理人陳家富於本院
    審理時亦稱：公司願意給被告機會等語（見本院卷第73頁）
    ，則被告經此偵審程序的教訓，應知警惕而無再犯之虞，本
    院認其所受宣告之刑，以暫不執行為適當，爰依刑法第74條
    第1 項第1款規定，併諭知緩刑4 年，以啟自新。
據上論結，應依刑事訴訟法第369條第1項前段、第364條、第299
條第1項前段，刑法第74條第1 項第2 款，判決如主文。
本案經檢察官邱朝智提起公訴，檢察官黃朝貴到庭執行職務。
中　　華　　民　　國　　111 　年　　3 　　月　　24　　日
                  刑事第七庭    審判長法  官　吳勇輝
                                      法  官　吳錦佳
                                      法　官　黃國永
以上正本證明與原本無異。
如不服本判決應於收受送達後20日內向本院提出上訴書狀，其未
敘述上訴理由者，並得於提起上訴後20日內向本院補提理由書（
均須按他造當事人之人數附繕本）「切勿逕送上級法院」。
                                      書記官　葉宥鈞
中　　華　　民　　國　　111 　年　　3 　　月　　24　　日
附錄本案論罪科刑法條：
中華民國刑法第210條
偽造、變造私文書，足以生損害於公眾或他人者，處5年以下有
期徒刑。
中華民國刑法第216條
行使第210條至第215條之文書者，依偽造、變造文書或登載不實
事項或使登載不實事項之規定處斷。
修正前中華民國刑法第339條
意圖為自己或第三人不法之所有，以詐術使人將本人或第三人之
物交付者，處5年以下有期徒刑、拘役或科或併科1千元以下罰金
。
以前項方法得財產上不法之利益或使第三人得之者，亦同。
前二項之未遂犯罰之。